【裁判字號】    97,訴,248
【裁判日期】    970723
【裁判案由】    損害賠償
【裁判全文】
臺灣桃園地方法院民事判決               97年度訴字第248號
原      告  甲○○
                        2號
                        6號
被      告  乙○○
                        號
上列當事人間請求損害賠償事件，原告就本院96年度壢交簡字第
2505號過失致死案件提起附帶民事訴訟（96年度壢交簡附民字第
88號），經本院刑事庭移送前來，於民國97年7 月9 日言詞辯論
終結，本院判決如下：
    主      文
被告應給付原告新台幣壹佰肆拾肆萬玖仟玖佰參拾參元，及自民
國九十六年十月二十日起至清償日止，按週年利率百分之五計算
之利息。
原告其餘之訴駁回。
訴訟費用由被告負擔十分之六，餘由原告負擔。
    事實及理由
壹、程序方面：
    按訴狀送達後，原告不得將原訴變更或追加，但擴張或減縮
    應受判決事項之聲明者，不在此限。民事訴訟法第255 條第
    1 項第3 款定有明文。本件原告於起訴時，原請求除汽車強
    制險外，被告應另給付新台幣 (下同)300 萬 元，及自刑事
    附帶民事起訴狀繕本送達被告之翌日起至清償日止，按週年
    利率百分之5 計算之利息；嗣於民國97年5 月5 日本院言詞
    辯論期日主張減少請求金額如聲明，核其所為自屬訴之變更
    。惟其僅單純減縮應受判決事項聲明，合於民事訴訟法第
    255 條第1 項第3 款之規定，所為訴之變更即屬合法，應予
    准許。
貳、實體方面：
一、原告主張：
  (一)被告於96年2 月24日晚間9 時50分許，駕駛訴外人田文慧所
    有之車牌V6-3338 號自用小客車搭載訴外人田翔云乘坐副駕
    駛座，原告之女即訴外人吳雯婷乘坐左後座，另2 名訴外人
    鄭子瑜、鄭芷葳分別乘坐後座中間與右後方，由桃園縣大溪
    鎮石門水庫往百吉方向行駛。被告應注意汽車駕駛時之車前
    狀況，隨時採取必要之安全措施，並注意車輛行經彎道時，
    應減速慢行，作隨時停車之準備；而依當時駕駛環境係夜間
    雨天有照明、柏油路面濕潤、無缺陷及障礙物、視距良好，
    並無不能注意之情事，竟仍疏未注意車前狀況，並以超過每
    小時30公里速限速度行駛，途經桃園縣大溪鎮○○里○○○
    路5 公里處，因車速過快失控打滑，致所駕駛自小客車撞上
    右邊路旁燈桿，致吳雯婷體腔內出血經送醫急救不治，於96
    年2 月25日死亡。刑事部分業經本院96年度壢交簡字第2505
    號刑事判決判處被告徒刑確定在案，是依上開判決所載事實
    ，被告侵權行為甚明。
  (二)被告上開侵權行為致吳雯婷死亡，原告為吳雯婷之父，爰依
    民法第184條第1項前段、第192條第1項與第2項及第194條之
    規定，請求被告賠償原告下列損失：(1)原告為被害人支出殯
    葬費用及雜支共新台幣（下同）445,600 元。(2)原告於吳雯
    婷死亡時為60.5歲，依「95年平均餘命表」所示現在台閩地
    區男性平均壽命74.6歲計，尚得受吳雯婷扶養14.1年。而原
    告左眼視力模糊、無工作，生活費須向訴外人即原告之子吳
    聲豪索取；另為繳納幫吳雯婷擔保之貸款，用田地抵押向朋
    友借錢繳納，故無法以自己財產維持生活。又原告除吳雯婷
    外尚育有一子即吳聲豪，因吳雯婷死亡而受有扶養權利1/2
    之損害，故以平均每人每年消費支出208,975 元為計算基準
    ，並扣除中間利息後，可向被告請求法定扶養費之損害1,47
    4,923 元。(3)精神慰撫金50萬元。共計得請求被告賠償
    2,420 ,523 元 。並聲明：被告應給付原告2,420,523 元，
    及自刑事附帶民事起訴狀繕本送達被告之翌日起至清償日止
    ，按週年利率百分之5 計算之利息。
二、被告則以：對於刑事判決所認定之事實不爭執，惟認為原告
    喪葬費用、扶養費用及精神慰撫金之請求過高，且應扣除汽
    車強制責任險已獲理賠之150 萬元，並抗辯被告之所以開車
    載被害人出遊，係出於被害人之要求，非其主動邀約，故請
    求降低賠償金額。並聲明：駁回原告之訴。
三、被告前揭因過失致原告之女死亡之事實，刑事部分經本院以
    96年壢交簡字第2505號刑事判決處被告徒刑在案，業經本院
    依職權調閱上開刑事卷宗（含偵查卷宗），並核閱偵查卷內
    之本件車禍之現場圖、警訊筆錄、道路交通事故調查報告表
    及現場照片等證物資料相符屬實，另有刑事判決書一份在卷
    可憑，並為被告所不爭執。本院審酌上開卷證資料，堪認原
    告主張之事實為真實。
四、按因故意或過失，不法侵害他人之權利者，負損害賠償責任
    ；不法侵害他人致死者，對於支出醫療及增加生活上需要之
    費用或殯葬費之人，亦應負損害賠償責任。被害人對於第三
    人負有法定扶養義務者，加害人對於該第三人亦應負損害賠
    償責任；不法侵害他人致死者，被害人之父、母、子、女及
    配偶，雖非財產上之損害，亦得請求賠償相當之金額，民法
    第184 條第1 項前段、第192 條第1 項與第2 項、第194 條
    分別定有明文。經查：原告之女係因本件車禍而死亡，且與
    被告前揭之過失行為間復有相當之因果關係，是被告對於原
    告自應負上述民法第184 條第1 項前段之過失侵權行為人之
    損害賠償責任，而原告亦得依上述法條之規定請求因此支出
    殯葬費、扶養費及非財產上之損害（即精神慰撫金）。茲就
    原告請求被告賠償之金額，是否應予准許，分述如下：
  (一)喪葬費部分：按不法侵害他人致死者，對於支出殯葬費之人
    ，亦應負損害賠償責任，原告主張其女吳雯婷因被告之侵權
    行為致死，嗣其支出喪葬費，被告對此部分部分之實際支出
    依法應負損害賠償責任。依原告提出殯儀禮品公司之估價單
    所載，共支出殯喪費445,600元，惟因被告爭執應為25 萬元
    始為合理，而原告也同意僅請求該金額（見本院97年5月5日
    言詞辯論筆錄），既當事人已達成此部分請求金額之共識，
    且並未逾原告所提估價單之金額，經核上開費用，均屬必要
    之支出，故應認原告此部分之請求為有理由，應予准許。
  (二)扶養費部分：按直系血親相互間，互負扶養之義務；受扶養
    權利者，以不能維持生活而無謀生能力者為限，前項無謀生
    能力之限制，於直系血親尊親屬不適用之；民法第1114條第
    1 款、第1117條分別定有明文。換言之，直系血親尊親屬受
    扶養者，仍須以不能維持生活者為限。所謂不能維持生活，
    係指不能以自己之財產維持生活者而言。查，本件原告主張
    其為被害人吳雯婷之直系血親尊親屬，於吳雯婷死亡時已退
    休並無工作及收入，生活費需由另一兒子給付，其雖有2 筆
    土地，惟分別是池塘及農地，並未出租予他人，而其自己亦
    無力耕種及辦理休耕，其中農地並已設抵押予朋友，取得借
    款用以支付其為吳雯婷擔保之貸款餘額，原告亦無其他財產
    可供維持生活等情 (見本院97年3 月24日、7 月9 日言詞辯
    論筆錄)， 並據原告提出個人資料及土地謄本等明細表等件
    為證，且為被告所不爭執，堪認原告已不能維持生活，故原
    告請求被告負擔吳雯婷死亡以後之扶養費，應屬有據。原告
    於35年8 月29 日 出生（見附於本院卷之原告戶籍謄本），
    被害人死亡時，依內政部統計處95年度台灣地區平均餘命時
    間數列表，及原告所提之平均壽命表所示，其尚有14.1年之
    平均餘命；復依行政院主計處95年家庭收支調查報告，桃園
    縣平均每人每年消費性支出為197,598 元，此有行政院主計
    處97年6 月2 日函1 份附卷可稽。準此，吳雯婷應負擔1/2
    即每年應負擔98,799元，故原告請求依每年98,799元計算14
    .1 年 部分，應予准許。則自吳雯婷因被告侵權行為而死亡
    時起計算，原告尚有14.1年可受扶養，每年以98,799元計算
    ，並依霍夫曼式扣除中間利息，被告應賠償原告之扶養費為
    1,074,933 元（計算式：[9879 9* 10.00000000（此為應受
    扶養14年之霍夫曼係數）+98799 *0. 1* （11.00000000-00
    .00000000）]=1,074,933《小數點以下四捨五入》）原告逾
    此部分之請求為無理由。
  (三)慰撫金部分：慰撫金是否相當，應以加害行為之加害程度及
    被害人所受痛苦，斟酌加害人及被害人之身分、經濟地位等
    各種情形定之（最高法院47年台上字第1221號、51年台上字
    第223 號判例參照）。查本件原告因本件車禍驟失愛女，致
    不能再與其女共享親情天倫之樂，精神上所受痛苦，不言可
    喻，爰斟酌原告現已退休無工作收入；而被告為五專畢業，
    曾任職於房屋仲介公司，衡量兩造之教育程度、職業、身分
    、地位，本件車禍所造成之損失等一切情狀，認原告請求被
    告賠償50 萬 元之精神慰撫金，尚屬適當，應予准許。
五、至於被告抗辯：其所以開車載被害人出遊，係出於被害人之
    要求，非其主動邀約，故請求降低賠償金額等情。按損害之
    發生或擴大，被害人與有過失者，法院得減輕賠償金額，民
    法第217 條固定有明文。惟查，被告未證明被害人就駕駛者
    肇事之行為有過失，且無明顯事證認為被害人得預見損害之
    發生，並得防止卻未為防止損害發生或擴大之行為，亦或自
    陷危險狀態之過失等。再者，即使駕車出遊係被害人主動邀
    約，被告仍有完全自主意思可決定是否為之，且邀約行為並
    不必然導致肇事行為之發生，可知被告肇事行為與被害人之
    邀約並不具有相當因果關係，難以據此認定被害人與有過失
    而減輕被告之責任，故被告仍須負完全之賠償責任。
六、末查，保險人依本法規定所為之保險給付，視為被保險人損
    害賠償金額之一部，被保險人受賠償請求時，得扣除之，強
    制汽車責任保險法第32條定有明文。又依強制汽車責任保險
    法第11條第1 項規定，該法所稱之請求權人，於因汽車交通
    事故死亡者，為受害人之遺屬，並以受害人之父母、子女及
    配偶為第1 順位；同條第2 項復規定，同一順位之遺屬有數
    人時，按人數平均分配保險給付。是以本件因被害人吳雯婷
    死亡，由保險人所給付之強制汽車責任保險金固為150 萬元
    ，為原告所自認（參照本院卷97年5 月5 日言詞辯論筆錄）
    ，惟因被害人之父（即原告）、原告之妻及兩名受害人之子
    女均為請求權人，應按人數平均分配保險金，故原告所得分
    配之金額各為375,000 元。準此，於本件訴訟中，依上開規
    定，原告應扣除之金額為375,000 元。綜上，總計原告所得
    請求之金額為付1,449,933 元（喪葬費用250,000 元＋扶養
    費1,07 4,933 元 ＋慰撫金500,000 元- 已領取之保險給付
    375,000 元）。
七、從而，原告本於侵權行為之法律關係，請求被告給付1,449,
    933 元，及自刑事附帶民事訴訟起訴狀繕本送達翌日起（即
    96年10月20日）至清償日止，按年息百分之5 計算之利息，
    為有理由，逾此部分之請求則無理由，應予駁回。
八、結論：本件原告之訴，為一部有理由，一部無理由，並依民
    事訴訟法第79條，判決如主文。
中    華    民    國    97    年    7     月    23    日
                  民事第四庭    法  官  黃漢權
以上正本係照原本作成
如對本判決上訴，須於判決送達後20日內向本院提出上訴狀
中    華    民    國    97    年    7     月    23    日
                            書記官  黃珮娟


司法院資訊處製作；財團法人民間司法改革基金會備份。
